ACORDAO-COMPLETO-2369256

ACÓRDÃO 2100/2019 ATA 34/2019 - PLENÁRIO

VISTOS, relatados e discutidos este agravo interposto pela denunciante contra despacho proferido por este Relator, por meio do qual foi indeferido seu pedido de habilitação como interessada neste processo.
ACORDAM os Ministros do Tribunal de Contas da União, reunidos em Sessão do Plenário, diante das razões expostas pelo Relator, em:
9.1. conhecer do presente agravo para, no mérito, negar-lhe provimento;
9.2. dar ciência desta deliberação à agravante.

Agravo interposto contra despacho decisório que indeferiu pedido de habilitação nos autos como interessado.

Agência Nacional de Transportes Aquaviários.

3. Recorrente: Identidade preservada (art. 55, caput, da Lei 8.443/1992).

13.1. Ministros presentes: José Mucio Monteiro (Presidente), Walton Alencar Rodrigues, Benjamin Zymler, Raimundo Carreiro, Ana Arraes, Bruno Dantas e Vital do Rêgo (Relator).
13.2. Ministro-Substituto convocado: Augusto Sherman Cavalcanti.
13.3. Ministros-Substitutos presentes: Marcos Bemquerer Costa e André Luís de Carvalho.

ACORDAO-COMPLETO-2381985

Acórdão 1448/2022 - Plenário

ASSOCIAÇÃO BRASILEIRA DOS TERMINAIS DE CONTÊINERES - ABRATEC

APM TERMINALS ITAJAÍ S.A. E OUTROS

TC TERMINAL DE CONTEINERS DE PARANAGUA S A

TECON SUAPE S/A

LIBRA TERMINAL RIO S A E OUTROS

TERMINAL DE VILA VELHA S/A - TVV

VITAL DO RÊGO

Ministro Vital do Rêgo.

Trata-se de agravo interposto pela denunciante contra despacho deste Relator (peça 20) exarado nos seguintes termos:
a) realizar a oitiva prévia da Antaq, com fundamento no art. 276, §2º, do Regimento Interno do TCU, para que se manifeste no prazo improrrogável de 5 dias acerca dos indícios de irregularidades referentes à aprovação da minuta de resolução que substituirá a Resolução-Antaq 2.389/2012, conforme descrito no presente despacho e na instrução técnica que o ampara; 
b) indeferir o pedido de ingresso da denunciante como parte interessada, sem prejuízo de autorizar a concessão de vista e cópia de peças não sigilosas dos autos; 
c) restituir os autos à SeinfraPortoFerrovia para o prosseguimento do feito com a urgência que o caso requer.
Transcreve-se, a seguir, excerto da peça recursal que contém a argumentação e o pedido da recorrente acostado à peça 33 (com as supressões necessárias) :
 (...) , já qualificada nos autos do processo em epígrafe, em que é denunciante, por seus advogados, comparece respeitosamente perante Vossa Excelência para interpor agravo em face do indeferimento do seu pedido de ingresso. A ora Agravante recebeu o Ofício nº 348/2019- TCU/SeinfraPortoFerrovia em 12.8.2019. Diante disso, o prazo de 5 (cinco) dias para a interposição do presente agravo termina em 17.8.2019 (sábado) , sendo prorrogado para o dia 19.8.2019. 
I - O OBJETO DO PRESENTE AGRAVO
A ora Agravante apresentou denúncia perante esse E. TCU em face das circunstâncias narradas na manifestação. Ao analisar o pedido de medida cautelar, o Exmo. Ministro Relator indeferiu o pedido de ingresso da ora Agravante como parte interessada. Fundamentou-se no entendimento de que o denunciante não é considerado automaticamente como parte sendo necessária a comprovação da razão legítima para intervir no processo. Ainda, mencionou que esse E.TCU não tutela interesses privados.
Diante disso, o presente agravo tem como objeto recorrer do mencionado despacho que indeferiu seu pedido de ingresso como parte interessada nos presentes autos. 
II - HISTÓRICO DOS FATOS
O processo de revisão da Resolução nº 2.389 da ANTAQ, objeto do presente feito, deriva de determinações proferidas por esse E. TCU no Processo nº Processo 014.624/2014-1. 
Aquele processo foi instaurado ainda em 2014 para analisar os principais gargalos para liberação de carga conteinerizada na importação nos portos marítimos da região Sudeste. 
Após as análises técnicas e jurídicas, houve delimitação do objeto para realizar a cobrança pela contraprestação do serviço de segregação e entrega de contêineres - SSE. 
O Acórdão 1704/2018-TCU-Plenário reconheceu que não há ilegalidade na cobrança do SSE, mas expediu determinação para que a ANTAQ: 
9.1.2. proceda à revisão da regulamentação concernente à cobrança do serviço de segregação e entrega de contêiner (SSE ou THC 2) , de modo a adequá-la ao novo arcabouço jurídico institucional estabelecido pela Lei 12.815/2013 e pela Lei 12.529/2011, com vistas a dar cumprimento a sua obrigação legal de harmonizar e arbitrar conflitos de interesse entre terminais portuários e recintos alfandegados independentes, em obediência ao art. 20, inciso II, art. 27, incisos II e IV, da Lei 10.233/2001 e ao art. 2º, inciso II, do Decreto 4.122/2002; 
9.1.3. no prazo de 30 (trinta) dias, remeta a este Tribunal plano de ação com cronograma de adoção das medidas necessárias ao atendimento da determinação prolatada nos subitens 9.1.1 e 9.1.2 desta deliberação, com designação dos responsáveis pelas medidas (nomes, números de CPF e cargos) e prazo para implementação das ações.
Também foi determinada a instauração de processo de monitoramento pela Secretaria de Fiscalização de Infraestrutura Portuária, Hídrica e Ferroviária - SeinfraHidroFerrovia. 
Cumpre registrar que a ora Agravante foi admitida como amicus curiae nos autos do Relatório de Auditoria nº Processo 014.624/2014-1. 
A Exma. Ministra-Relatora Ana Arraes indeferiu o pedido de ingresso da Agravante como parte, pois o processo estava ainda em fase preliminar de apuração e não estava configurado o interesse público na atuação processual da Agravante. 
Entretanto, a Exma. Ministra-relatora concluiu pela possibilidade de contribuições com parâmetros técnicos e objetivos para a discussão do mencionado processo. E, por isso, deferiu o ingresso da ora Agravante como amicus curiae. 
III - A NATUREZA JURÍDICA DA AGRAVANTE
A Agravante atende os requisitos necessários para ser admitida como parte no presente feito ou, quando menos, como amicus curiae. 
A Agravante é associação constituída em abril de 2002. Representa nacionalmente as empresas arrendatárias de terminais portuários de uso público, especializados na movimentação e armazenagem de contêineres. 
O Estatuto da Agravante (doc. anexo) permite que "toda empresa que participe da atividade econômica de terminais de contêineres" seja admitida como associada (art. 4º) . Para isso, é necessário que a empresa atenda aos requisitos do Estatuto - por exemplo, que seja terminal portuário de contêineres de uso público, que possua como atividade principal a movimentação de contêineres, e que detenha contrato de arrendamento obtido através de licitação (art. 4º, §1º, itens "a", "b" e "c") .
 Desse modo, todas as associadas da Agravante obtiveram o direito de explorar instalações portuárias por meio de licitações promovidas com base na Lei n° 8.630/1993 (revogada pela Lei n° 12.815/2013) .
 (...) 
As associadas da Agravante são efetivamente atuantes no mercado nacional de movimentação e armazenagem de contêineres: exige-se que cada associado seja responsável por, no mínimo, 15% do total anual de contêineres movimentados no porto organizado em que estiver instalado ou 100.000 unidades (art. 4º, §1º, item "g", do Estatuto) . 
Com isso, os terminais associados à Agravante respondem por grande parte de toda a movimentação anual de contêineres no Brasil  (parágrafo ajustado para não identificar a denunciante) . 
Diante disso, a Agravante entende que reúne os requisitos necessários para figurar como parte ou pelo menos amicus curiae no presente feito. Dada sua ampla atuação e a relevância dos seus associados, tem condições de fazer contribuições pertinentes à análise das questões em discussão.
IV - OS OBJETIVOS INSTITUCIONAIS DA AGRAVANTE
Dentre os objetivos institucionais da Agravante, estão os de "defender no âmbito nacional os interesses de seus associados, perante as entidades públicas e privadas" e "colaborar com os poderes públicos, como órgão técnico e consultivo, no estudo e solução dos problemas que se relacionem com os interesses do segmento onde atuam os seus associados" (art. 3º, itens "a" e "b", do Estatuto) . 
A revisão normativa realizada pela ANTAQ impactará as atividades de todo o setor portuário. 
Nesse sentido, a Agravante não representa o interesse individual de suas associadas. Assim, na busca de seu objetivo institucional de promover a eficiente prestação de serviços públicos portuários, pretende-se colaborar com o exercício da competência desse E.TCU e expressar o interesse geral da parcela do setor portuário que representa. 
Diante disso, a Agravante espera pela reforma do despacho que indeferiu o seu pedido de ingresso nos presentes autos.
V - A CONDIÇÃO DE AMICUS CURIAE
Caso não se entenda pelo ingresso da Agravante como parte interessada, pede-se que seja adotado o mesmo entendimento do Relatório de Auditória nº Processo 014.624/2014-1 e seja deferida admissão da Agravante na condição de amicus curiae. 
Afinal, os mesmos motivos que levaram à admissão da ora Agravante como amicus curiae naquele feito se aplicam também ao presente. 
Embora não haja previsão específica da figura do amicus curiae no RITCU, é possível adotar as previsões do CPC de forma subsidiária. 
O art. 138, do CPC, prevê a possibilidade da participação de pessoa jurídica com representatividade adequada caso seja demonstrada a relevância da matéria, a especificidade do tema objeto da demanda ou a repercussão social da controvérsia para a sua intervenção. 
Esse é justamente o caso dos presentes autos. 
A denúncia oferecida pela ora Agravante tem por objeto as ocorrências verificadas na revisão da Resolução nº 2.389 da ANTAQ, especialmente no tocante à previsão de futuro estabelecimento de preço teto para cobrança de SSE. 
Como previsto na nova minuta de norma da ANTAQ, o "Serviço de Segregação e Entrega de contêineres - SSE: preço cobrado, na importação, pelo serviço de movimentação das cargas entre a pilha no pátio e o portão do terminal portuário, pelo gerenciamento de riscos de cargas perigosas, pelo cadastramento de empresas ou pessoas, pela permanência de veículos para retirada, pela liberação de documentos ou circulação de prepostos, pela remoção da carga da pilha na ordem ou na disposição em que se encontra e pelo posicionamento da carga no veículo do importador ou do seu representante".
Ainda, estabeleceu que "O SSE na importação não faz parte dos serviços remunerados pela Box Rate, nem daqueles cujas despesas são ressarcidas por meio do THC". 
Ou seja, o SSE é cobrado pelo Terminal Portuário dos Terminais Retroportuários Alfandegados - TRAs. A possível criação de preços-teto vai afetar tanto os contratos de arrendamento celebrados com mais de vinte terminais portuários nos quinze principais portos no país quanto aos demais atores do setor portuário. 
Importa destacar que o ora Agravante não discute o mérito da cobrança do SSE. Busca-se a observância da norma legal para a revisão da norma pela ANTAQ. 
Nessa condição, a Agravante possui legítimo interesse na discussão objeto do presente feito. Na condição ao menos de amicus curiae, tem condições de apresentar manifestações e informações que possam servir de embasamento para as análises a serem realizadas por esse E. TCU.
VI - PEDIDO
Diante do exposto, a ora Agravante requer a reforma ou reconsideração da decisão que indeferiu o pedido de seu ingresso como parte interessada. Espera, assim, a sua admissão como interessada no feito, ou, subsidiariamente, pelo menos na condição de amicus curiae. 
Caso não seja esse o entendimento de Vossa Excelência, requer-se a submissão do feito à apreciação do colegiado, protestando pelo acolhimento integral do presente recurso, para os fins mencionados acima.
É o relatório.

não há

Não atuou.

AGRAVO CONTRA DESPACHO. CONHECIMENTO. NÃO PROVIMENTO.

DENÚNCIA (DEN)

não atuou.

Irresignada com o conteúdo do despacho proferido à peça 20, que indeferiu seu pedido de ingresso como parte interessada, a denunciante interpôs o agravo (peça 33) que ora se aprecia.
Consoante se depreende do recurso apresentado pela recorrente, transcrito integralmente no relatório precedente, os principais argumentos que fundamentam o seu agravo são os seguintes: 
possui ampla atuação e associados relevantes, uma vez que os terminais associados à ora Agravante respondem por parte considerável de toda movimentação anual de contêineres no Brasil, o que lhe permitiria fazer contribuições pertinentes à análise das questões em discussão;
não representa o interesse individual de suas associadas, pois seu objetivo institucional é a promoção eficiente da prestação de serviços públicos portuários;
os mesmos motivos que levaram à sua admissão como amicus curiae no TC Processo 014.624/2014-1 se aplicam ao presente processo;
embora não haja previsão específica da figura do amicus curiae no RITCU, é possível adotar as previsões do CPC de forma subsidiária; e
possui interesse legítimo na discussão objeto do presente feito e que ao menos na condição de amicus curiae teria condições de apresentar manifestações e informações que poderiam servir de embasamento para as análises a serem realizadas por esse E. TCU.
Preenchidos os requisitos de admissibilidade constantes no art. 289 do RITCU, conheço do agravo em relação ao indeferimento de ingresso da denunciante nos presentes autos.
Quanto ao mérito, mantenho o entendimento adotado no despacho agravado, razão pela qual não merece prosperar o pleito da recorrente.
A jurisprudência desta Corte de Contas é no sentindo de que o papel do denunciante/representante consiste em iniciar a ação fiscalizatória e que a partir daí o TCU conduzirá as apurações, não cabendo ao TCU tutelar interesses privados. O interessado deve demonstrar ainda razão legítima para intervir nos autos, em especial a possibilidade de atingimento a direito subjetivo próprio.
No caso concreto, as possíveis irregularidades denunciadas ainda estão em fase de análise, aguardando a manifestação da Antaq, para que posteriormente este Tribunal se manifeste acerca do mérito da denúncia, momento em que se verificará a presença de interesse público, bem como eventual prejuízo a direito subjetivo próprio. Ainda assim, não haverá sucumbência à associação que representa empresas do setor portuário, razão pela qual não há interesse legítimo em intervir como parte.
Em relação ao pedido subsidiário para ingresso nos autos na condição de amicus curiae, conforme dispõe o art. 138 do Código de Processo Civil de 2015 (CPC/2015) , cabe ao relator, por decisão irrecorrível, solicitar ou admitir a participação de pessoa natural ou jurídica para se manifestar nos autos, sempre considerando a relevância da matéria, a especificidade do tema ou a repercussão social da controvérsia.
Art. 138. O juiz ou o relator, considerando a relevância da matéria, a especificidade do tema objeto da demanda ou a repercussão social da controvérsia, poderá, por decisão irrecorrível, de ofício ou a requerimento das partes ou de quem pretenda manifestar-se, solicitar ou admitir a participação de pessoa natural ou jurídica, órgão ou entidade especializada, com representatividade adequada, no prazo de 15 (quinze) dias de sua intimação.
Em virtude disso, deixo para manifestar-me quanto ao acolhimento da agravante como amicus curiae desta Corte após o julgamento do presente agravo.
	Ante o exposto, VOTO para que seja adotada a minuta de acórdão que ora submeto à apreciação deste Colegiado.
TCU, Sala das Sessões Ministro Luciano Brandão Alves de Souza, em 4 de setembro de 2019.
Ministro VITAL DO RÊGO 
Relator